## Cohesión Vertical

```{r Carga de librerías, include=FALSE}

rm(list = ls())

# Carga de librerías
if (!require("pacman")) install.packages("pacman")
pacman::p_load(tidyverse, summarytools, PerformanceAnalytics, psych, lavaan)

# Configuraciones
options(scipen=999)
st_options(lang='es')
options(OutDec=",")

# 3. Funcióm media sin NAs
## Descripción:
## Simple función que omite el agumento de rm.na=TRUE.
# Argumentos:
## ... = Valores a promediar.
mean_na <- function(...) {
  mean_result <- mean(c(...), na.rm = TRUE)
  if (is.nan(mean_result)) {
    mean_result <- NA
  }
  return(mean_result)
}

load("input/data/datos_vertical.Rdata")

datos <- datos %>%
  ungroup()

datos <- datos %>%
  setNames(c("pais","wave",
             "reuniones_religiosas", #cp6
             "asociaciones_padres",  #cp7
             "reuniones_comunidad", #cp8
             "participa_part_politicos", #cp13
             "part_protesta", #prot3
             "juicio justo", #b1
             "respeto_instituciones", #b2
             "respeto_derechos_basicos", #b3
             "confianza_ffaa", #b12
             "confianza_congreso", #b13
             "confianza_policia_lapop", #b18
             "confianza_part_politicos_lapop", #b21
             "confianza_ejecutivo", #b21a
             "confianza_gobiernos_locales",
             "confianza_elecciones",
             "igualdad_ingresos_lapop",
             "apoyo_democracia",
             "gente_comun",
             "preocupacion_temas_importantes",
             "satisfaccion_democracia",
             "percepcion_corrupcion",
             "participacion_elecciones",
             "interes_politica",
             "confianza_poder_judicial",
             "agencia",
             "confianza_policia_wvs",
             "confianza_sist_judicial",
             "confianza_gobierno",
             "confianza_part_politicos_wvs",
             "confianza_parlamento",
             "importancia_democracia",
             "igualdad_ingresos_wvs",
             "trabajo_duro",
             "firma_peticiones",
             "protestas_pacificas",
             "participacion_huelgas",
             "justicia_distribucion"))

lapop <- datos %>% select(1:27)

lapop[] <- lapply(lapop, function(col) {
  col[is.nan(col)] <- NA
  col
})


```

## Descripción de las Variables

Se seleccionaron variables dentro de LAPOP que abordaran las subdimensiones definidas para la dimensión vertical de la Cohesión Vertical. Éstas incluyen pregunta sobre confianza en autoridades e instituciones, legitimidad del sistema democrático, participación cívica y política, percepciones de justicia, meritocracia y corrupación. A continuación se hace un resumen descriptivo de las variables seleccionadas. 

```{r Descriptivos LAPOP, results='asis'}
# Tabla hecha con summarytools:dfSummary()

print(dfSummary(lapop,
          headings=FALSE,
          style = "multiline",
          plain.ascii = FALSE,
          tmp.img.dir = 'tmp',
          varnumbers = FALSE,
          silent= TRUE,
          split.by = NULL),
      max.tbl.height = 500,
      method = 'render',
      # css.class = 'table',
      silent = TRUE,
      footnote = NA)

# # Contar NA por año-pais
# LAPOP$na_count <- rowSums(is.na(LAPOP))

# LAPOP %>% group_by(wave) %>% summarise(na= sum(na_count),
#                                        n= n()*28) %>% mutate(p= na/n)

# 
# LAPOP <- LAPOP[order(LAPOP$pais),] %>%
#         filter(!pais %in% c("Suriname","Bahamas","Barbados","Grenada",
#                             "Saint Lucia","Dominica","Saint Kitts and Nevis",
#                             "Saint Vincent and the Grenadines")) %>%
#         select(-c(b43,vicbar1,vicbar3,vicbar7,jamb18a,b23,b39n,nicfear))
```

## Indicadores de Democracia, Autoridad e Instituciones

```{r}
#| label: correlaciones-democracia
#| fig-cap: "Correlaciones Democracia, Autoridad e Instituciones"
#| echo: false
#| results: asis

datos <- datos %>%
  ungroup()

datos_democracia <- datos %>%
  ungroup() %>%
  select(c("confianza_congreso",
           "confianza_poder_judicial",
           "confianza_part_politicos_lapop",
           "confianza_ejecutivo",
           "apoyo_democracia",
           "satisfaccion_democracia"))

chart.Correlation(datos_democracia)

```

## Indicadores de participación política

```{r}
#| label: correlaciones-participacion
#| fig-cap: "Correlaciones Participación Política"
#| echo: false
#| results: asis

datos <- datos %>%
  ungroup()

datos_participacion <- datos %>%
  ungroup() %>%
  select(c("participacion_elecciones", 
           "interes_politica", 
           "reuniones_religiosas", 
           "asociaciones_padres", "reuniones_comunidad", 
           "participa_part_politicos", "part_protesta"))

chart.Correlation(datos_participacion)

```
Se debería eliminrar participación en elecciones, interés en polítca y participación en protestas, debido a sus bajas correlaciones. 


## Indicadores de Justicia y Corrupción

```{r}
#| label: correlaciones-justicia
#| fig-cap: "Correlaciones Justicia"
#| echo: false
#| results: asis

datos <- datos %>%
  ungroup()

datos_justicia <- datos %>%
  ungroup() %>%
  select(c("igualdad_ingresos_lapop",
           "percepcion_corrupcion"))

chart.Correlation(datos_justicia)

```

## Análisis Factorial

```{r}

subset <- datos %>%
  ungroup() %>%
  select(c("confianza_congreso",
           "confianza_poder_judicial",
           "confianza_part_politicos_lapop",
           "confianza_ejecutivo",
           "apoyo_democracia",
           "satisfaccion_democracia",
           "reuniones_religiosas", 
           "asociaciones_padres", "reuniones_comunidad", 
           "participa_part_politicos",
           "igualdad_ingresos_lapop",
           "percepcion_corrupcion"
           ))

chart.Correlation(subset)
```
- Las correlaciones de las variables de participación son muy bajas o son negativas.

- Tanto igualdad de ingresos como percepción de corrupción no muestran correlaciones fuertes con ninguna variable. 


```{r}

subset <- datos %>%
  ungroup() %>%
  select(c("confianza_congreso",
           "confianza_poder_judicial",
           "confianza_part_politicos_lapop",
           "confianza_ejecutivo",
           "apoyo_democracia",
           "satisfaccion_democracia"
           ))

chart.Correlation(subset)
```

```{r}
KMO(subset)

cortest.bartlett(subset)
```

Tanto el KMO (0,85) como el test de esfercidad de Bartlett indican que los datos son adecuados para un análisis factorial. 

```{r}
set.seed(231018) # Resultado reproducible

n_facts <- fa.parallel(subset, 
                       fm = 'ml', fa = 'fa')
```

El análisis paralelo sugiere 2 dimensiones


```{r echo=F}
m1 <- fa(subset, nfactors = 2, 
   fm = "ml", rotate = "none")

print(m1, cut = 0.4)
```

Los indicadores de ajuste son buenos. Sin embargo, la varianza explicada por el factor 2 es de solo 6%, y la varianza explicada total es de solo un 62%. 

```{r echo=F}
m1_rot <- fa(subset, nfactors = 2, 
   fm = "ml", rotate = "oblimin")

print(m1_rot, cut = 0.4)
```

Mejoran los autovalores del factor 2 y da una solución clara. El factor 1 da cuenta de confianza en instituciones y el factor 2 en apoyo/satisfacción a la democracia. 

**Calcular puntajes**

```{r echo=F}
datos <- datos %>%
  group_by(wave,pais)%>%
  mutate(sub_confianza_inst = mean_na(mean_na(confianza_congreso,
                                              confianza_poder_judicial,
                                              confianza_part_politicos_lapop,
                                              confianza_ejecutivo)),
         sub_democracia = mean_na(mean_na(apoyo_democracia,
                                          satisfaccion_democracia)))


chart.Correlation(datos %>%
                    ungroup() %>%
                    # filter(pais!="Haiti") %>%
                    select(sub_confianza_inst, sub_democracia))
```
Ambas subdimensiones tienen una correlación de 0,63. Sin embargo, se debe considerar que esto solo respondería a una definición mínima de cohesión vertical, sin tomar en cuenta dimensiones de participación y justicia. 


## Modelo incluyendo indicadores de la WVS

Se incluyen indicadores de participación y justicia de la de la Encuesta Mundial de Valores. Para participación se incluyen indicadores de participación en protestas, huelgas y firmar peticiones. Para justicia se incluyen indicadores sobre la importancia de la igualdad de ingresos y del trabajo duro. 

<!-- ```{r} -->

<!-- subset <- datos %>% -->
<!--   ungroup() %>% -->
<!--   select(c("confianza_congreso", -->
<!--            "confianza_poder_judicial", -->
<!--            "confianza_part_politicos_lapop", -->
<!--            "confianza_ejecutivo", -->
<!--            "apoyo_democracia", -->
<!--            "satisfaccion_democracia", -->
<!--            "firma_peticiones", -->
<!--            "protestas_pacificas", -->
<!--            "participacion_huelgas", -->
<!--            "igualdad_ingresos_wvs", -->
<!--            "trabajo_duro")) -->

<!-- chart.Correlation(subset) -->
<!-- ``` -->


```{r}

subset <- datos %>%
  ungroup() %>%
  select(c("confianza_congreso",
           "confianza_poder_judicial",
           "confianza_part_politicos_lapop",
           "confianza_ejecutivo",
           "apoyo_democracia",
           "satisfaccion_democracia",
           "firma_peticiones",
           "protestas_pacificas",
           "participacion_huelgas"))

chart.Correlation(subset)
```

```{r}
subset %>% na.omit() %>% KMO()

subset %>% na.omit() %>% cortest.bartlett()

subset <- na.omit(subset)
```

KMO de 0,7 sugiere que los datos adecuados para un análisis factorial. 

```{r}
set.seed(231018) # Resultado reproducible

n_facts <- fa.parallel(subset, 
                       fm = 'ml', fa = 'fa')
```

```{r echo=F}
m2 <- fa(subset, nfactors = 2, 
   fm = "ml", rotate = "oblimin")

print(m2, cut = 0.4)
```

<!-- Firmar Peticiones es una variable compleja. Se prueba un nuevo modelo sin ellas.  -->

<!-- ```{r} -->

<!-- subset <- datos %>% -->
<!--   ungroup() %>% -->
<!--   select(c("confianza_congreso", -->
<!--            "confianza_poder_judicial", -->
<!--            "confianza_part_politicos_lapop", -->
<!--            "confianza_ejecutivo", -->
<!--            "apoyo_democracia", -->
<!--            "satisfaccion_democracia", -->
<!--            "protestas_pacificas", -->
<!--            "participacion_huelgas")) -->
<!-- ``` -->

<!-- ```{r echo=F} -->
<!-- m3 <- fa(subset, nfactors = 3,  -->
<!--    fm = "ml", rotate = "oblimin") -->

<!-- print(m3, cut = 0.4) -->
<!-- ``` -->

<!-- Se logra un modelo con buen ajuste que explica el 70% de la varianza. El factor 1 es confianza en instituciones, el factor 2 participación política y el factor 3 actitudes hacia la democracia.  -->

**Calcular puntajes**

```{r echo=F}
datos <- datos %>%
  group_by(wave,pais)%>%
  mutate(sub_confianza_inst_democracia = mean_na(mean_na(confianza_congreso,
           confianza_poder_judicial,
           confianza_part_politicos_lapop,
           confianza_ejecutivo,
           apoyo_democracia,
           satisfaccion_democracia)),
         sub_participacion= mean_na(mean_na(protestas_pacificas,
                                            participacion_huelgas,
                                            firma_peticiones)))


chart.Correlation(datos %>%
                    ungroup() %>%
                    # filter(pais!="Haiti") %>%
                    select(sub_confianza_inst_democracia,
                           sub_participacion))

```

Ni en la dimensión horizontal ni en la vertical, en este set de datos, la participación parece ser un factor ni una dimensión de cohesión social. 

## Modelo incluyendo indicador de justicia redistributiva de Latinobarometro

Se incluyó un indicador de Latinobarometro que pregunta sobre que tan justa se percibe la distribución de ingresos en el país. 

```{r}

subset <- datos %>%
  ungroup() %>%
  select(c("confianza_congreso",
           "confianza_poder_judicial",
           "confianza_part_politicos_lapop",
           "confianza_ejecutivo",
           "apoyo_democracia",
           "satisfaccion_democracia",
           "justicia_distribucion"))

chart.Correlation(subset)
```
```{r}
KMO(subset)

cortest.bartlett(subset)
```

El test KMO y el de esfericidad de Bartlett indican que los datos son adecuados para un análisis factorial. 

```{r}
set.seed(231018) # Resultado reproducible

n_facts <- fa.parallel(subset, 
                       fm = 'ml', fa = 'fa')
```

```{r echo=F}
m4 <- fa(subset, nfactors = 3, 
   fm = "ml", rotate = "none")

print(m4, cut = 0.4)
```

Buen ajuste. Vamos a rotar para ver si hay una solución clara.

```{r echo=F}
m4_rot <- fa(subset, nfactors = 3, 
   fm = "ml", rotate = "oblimin")

print(m4_rot, cut = 0.4)
```

Se mantienen los factores relacionados a instituciones y democracia. El nuevo indicador aparece como un tercer factor independiente que explica el 16% de la varianza total. 

**Calcular puntajes**

```{r echo=F}
datos <- datos %>%
  group_by(wave,pais)%>%
  mutate(sub_confianza_inst = mean_na(mean_na(confianza_congreso,
           confianza_poder_judicial,
           confianza_part_politicos_lapop)),
         sub_democracia = mean_na(mean_na(apoyo_democracia,
           satisfaccion_democracia)),
         sub_participacion= mean_na(mean_na(protestas_pacificas,
                                            participacion_huelgas)))


chart.Correlation(datos %>%
                    ungroup() %>%
                    # filter(pais!="Haiti") %>%
                    select(sub_confianza_inst, sub_democracia, justicia_distribucion))

```

El indicador muestra correlaciones moderadas con los indicadores de democracia y confianza en las instituciones. 


```{r}

# Calcular indice de cohesión vertical

datos <- datos %>%
  group_by(wave,pais)%>%
  mutate(cohesion_vertical = mean_na(mean_na(sub_confianza_inst,
                                             sub_democracia,
                                             justicia_distribucion)))

save(datos, file="input/data/cohesion_vertical.RData")

```

