# Cohesión Vertical

```{r Carga de librerías, include=FALSE}

rm(list = ls())

# Carga de librerías
if (!require("pacman")) install.packages("pacman")
pacman::p_load(tidyverse, summarytools, PerformanceAnalytics, psych, lavaan, kableExtra)

# Configuraciones
options(scipen=999)
st_options(lang='es')
options(OutDec=",")

# 3. Funcióm media sin NAs
## Descripción:
## Simple función que omite el agumento de rm.na=TRUE.
# Argumentos:
## ... = Valores a promediar.
mean_na <- function(...) {
  mean_result <- mean(c(...), na.rm = TRUE)
  if (is.nan(mean_result)) {
    mean_result <- NA
  }
  return(mean_result)
}

load("input/data/datos_vertical.Rdata")

datos <- datos %>%
  ungroup()

datos <- datos %>%
  setNames(c("pais", "wave",
             "reuniones_religiosas", #cp6
             "asociaciones_padres",  #cp7
             "reuniones_comunidad", #cp8
             "participa_part_politicos", #cp13
             "part_protesta", #prot3
             "juicio justo", #b1
             "respeto_instituciones", #b2
             "respeto_derechos_basicos", #b3
             "confianza_ffaa", #b12
             "confianza_congreso", #b13
             "confianza_policia_lapop", #b18
             "confianza_part_politicos_lapop", #b21
             "confianza_ejecutivo", #b21a
             "confianza_gobiernos_locales",
             "confianza_elecciones",
             "igualdad_ingresos_lapop",
             "apoyo_democracia",
             "gente_comun",
             "preocupacion_temas_importantes",
             "satisfaccion_democracia",
             "percepcion_corrupcion",
             "participacion_elecciones",
             "interes_politica",
             "confianza_poder_judicial",
             "agencia",
             "confianza_policia_wvs",
             "confianza_sist_judicial",
             "confianza_gobierno",
             "confianza_part_politicos_wvs",
             "confianza_parlamento",
             "importancia_democracia",
             "igualdad_ingresos_wvs",
             "trabajo_duro",
             "firma_peticiones",
             "protestas_pacificas",
             "participacion_huelgas",
             "justicia_distribucion"))

lapop <- datos %>% select(3:27)

lapop[] <- lapply(lapop, function(col) {
  col[is.nan(col)] <- NA
  col
})


```

## Descripción de las Variables

Se seleccionaron variables dentro de LAPOP que abordaran las subdimensiones definidas para la dimensión vertical de la Cohesión Social. Estas variables incluyen preguntas sobre confianza en autoridades e instituciones, legitimidad del sistema democrático, participación cívica y política, percepciones de justicia, meritocracia y corrupción. La @tbl-descriptivos-LAPOP muestra un resumen descriptivo de las variables seleccionadas. 

```{r , results='asis'}
#| label: tbl-descriptivos-LAPOP
#| fig-cap: "Estadísticos descriptivos de Democracia, Autoridad e Instituciones"

print(dfSummary(lapop,
          headings=FALSE,
          style = "multiline",
          plain.ascii = FALSE,
          tmp.img.dir = 'tmp',
          varnumbers = FALSE,
          silent= TRUE,
          split.by = NULL),
      max.tbl.height = 500,
      method = 'render',
      # css.class = 'table',
      silent = TRUE,
      footnote = NA)

# # Contar NA por año-pais
# LAPOP$na_count <- rowSums(is.na(LAPOP))

# LAPOP %>% group_by(wave) %>% summarise(na= sum(na_count),
#                                        n= n()*28) %>% mutate(p= na/n)

# 
# LAPOP <- LAPOP[order(LAPOP$pais),] %>%
#         filter(!pais %in% c("Suriname","Bahamas","Barbados","Grenada",
#                             "Saint Lucia","Dominica","Saint Kitts and Nevis",
#                             "Saint Vincent and the Grenadines")) %>%
#         select(-c(b43,vicbar1,vicbar3,vicbar7,jamb18a,b23,b39n,nicfear))
```

## Indicadores de Democracia, Autoridad e Instituciones

Una primera subdimensión aborda variables referentes a confianza en instituciones, apoyo a la democracia y satisfacción con la democracia. En la @fig-correlaciones-democracia se muestran las correlaciones de estas variables.

```{r}
#| label: fig-correlaciones-democracia
#| fig-cap: "Correlaciones Democracia, Autoridad e Instituciones"
#| echo: false
#| results: asis

datos <- datos %>%
  ungroup()

datos_democracia <- datos %>%
  ungroup() %>%
  select(c("confianza_congreso",
           "confianza_poder_judicial",
           "confianza_part_politicos_lapop",
           "confianza_ejecutivo",
           "apoyo_democracia",
           "satisfaccion_democracia"))

chart.Correlation(datos_democracia)

```

## Indicadores de participación política

En la subdimensión de Participación política se incluyen variables relacionadas con participación en instituciones civiles (reuninones religiosas, asociaciones de padres, reuniones de la comunidad), instituciones políticas (partidos políticos, elecciones, protestas) y el interés general en la política. La @fig-correlaciones-participacion muestra la correlación de estas variables.

```{r}
#| label: fig-correlaciones-participacion
#| fig-cap: "Correlaciones Participación Política"
#| echo: false
#| results: asis

datos <- datos %>%
  ungroup()

datos_participacion <- datos %>%
  ungroup() %>%
  select(c("participacion_elecciones", 
           "interes_politica", 
           "reuniones_religiosas", 
           "asociaciones_padres", "reuniones_comunidad", 
           "participa_part_politicos", "part_protesta"))

chart.Correlation(datos_participacion)

```

Debido a las bajas correlaciones de participación en elecciones, interés en polítca y participación en protestas, no se considerarán estas variables.

## Indicadores de Justicia y Corrupción

La subdimensión de Justicia y Corrupción incluye una variable sobre percepción de igualdad de ingresos en el país y percepción de corrupción en el país. La @fig-correlaciones-justicia muestra la correlación entre estas dos variables.

La correlación entre estas dos variables es negativa, baja y significativa (p<0.01).

```{r}
#| label: fig-correlaciones-justicia
#| fig-cap: "Correlaciones Justicia"
#| echo: false
#| results: asis

datos <- datos %>%
  ungroup()

datos_justicia <- datos %>%
  ungroup() %>%
  select(c("igualdad_ingresos_lapop",
           "percepcion_corrupcion"))

chart.Correlation(datos_justicia)

```

## Análisis Factorial

Tomando en consideración los resultados presentados anteriormente, se estimó una nueva matriz de correlaciones. Estas asociaciones se muestran en la @fig-correlaciones-resumen

```{r}
#| label: fig-correlaciones-resumen
#| fig-cap: "Correlaciones resumen dimensión vertical"

subset <- datos %>%
  ungroup() %>%
  select(c("confianza_congreso",
           "confianza_poder_judicial",
           "confianza_part_politicos_lapop",
           "confianza_ejecutivo",
           "apoyo_democracia",
           "satisfaccion_democracia",
           "reuniones_religiosas", 
           "asociaciones_padres", "reuniones_comunidad", 
           "participa_part_politicos",
           "igualdad_ingresos_lapop",
           "percepcion_corrupcion"
           ))

chart.Correlation(subset)
```

- Las correlaciones de las variables de participación son muy bajas o son negativas.

- Tanto igualdad de ingresos como percepción de corrupción no muestran correlaciones fuertes con ninguna variable.

Por lo tanto, quitando estas variables, las correlaciones de las variables quedan como se muestra en la @fig-correlaciones-vertical


```{r}
#| label: fig-correlaciones-vertical
#| fig-cap: "Correlaciones dimensión vertical"

subset <- datos %>%
  ungroup() %>%
  select(c("confianza_congreso",
           "confianza_poder_judicial",
           "confianza_part_politicos_lapop",
           "confianza_ejecutivo",
           "apoyo_democracia",
           "satisfaccion_democracia"
           ))

chart.Correlation(subset)
```

```{r}
kmo_result <- KMO(subset)

# MSA individual por variable
msa_items <- kmo_result$MSAi

# Nombre de variables
variables <- names(msa_items)

# MSA overall
overall <- kmo_result$MSA

# Crear tabla
kmo_table <- tibble(
  Variable = c("KMO Overall", variables),
  MSA = c(round(overall, 3), round(msa_items, 3))
)

kable(kmo_table, caption = "KMO: índice general y por variable")


bartlett_result <- cortest.bartlett(subset)

bartlett_table <- tibble(
  Statistic = round(bartlett_result$chisq, 3),
  df = bartlett_result$df,
  p_value = round(bartlett_result$p.value, 3)
)

kable(bartlett_table, caption = "Test de esfericidad de Bartlett")
```

Tanto el KMO (0,85) como el test de esfercidad de Bartlett indican que los datos son adecuados para un análisis factorial. 

```{r}
set.seed(231018) # Resultado reproducible

n_facts <- fa.parallel(subset, 
                       fm = 'ml', fa = 'fa')
```

El análisis paralelo sugiere 2 dimensiones


```{r echo=F}
m1 <- fa(subset, nfactors = 2, 
   fm = "ml", rotate = "none")

sjPlot::tab_fa(subset, nmbr.fctr = 2, method = "ml", show.comm = TRUE)
```

Los indicadores de ajuste son buenos. Sin embargo, la varianza explicada por el factor 2 es de solo 6%, y la varianza explicada total es de solo un 62%. 

```{r echo=F}
m1_rot <- fa(subset, nfactors = 2, 
   fm = "ml", rotate = "oblimin")

sjPlot::tab_fa(subset, nmbr.fctr = 2, method = "ml", rotation = "oblimin", show.comm = TRUE)
```

Mejoran los autovalores del factor 2 y da una solución clara. El factor 1 da cuenta de confianza en instituciones y el factor 2 en apoyo/satisfacción a la democracia. 

**Calcular puntajes**

Se estimaron promedios simples para la subdimensión de confianza en instituciones (congreso, poder judicial, partidos políticos y ejecutivo) y para la subdimensión de democracia (Apoyo a la democracia y satisfacción con la democracia).

```{r echo=F}
datos <- datos %>%
  group_by(wave,pais)%>%
  mutate(sub_confianza_inst = mean_na(mean_na(confianza_congreso,
                                              confianza_poder_judicial,
                                              confianza_part_politicos_lapop,
                                              confianza_ejecutivo)),
         sub_democracia = mean_na(mean_na(apoyo_democracia,
                                          satisfaccion_democracia)))
```


```{r echo=F}
#| label: fig-correlaciones-subdimensiones
#| fig-cap: "Correlaciones subdimensiones"


chart.Correlation(datos %>%
                    ungroup() %>%
                    # filter(pais!="Haiti") %>%
                    select(sub_confianza_inst, sub_democracia))
```

En la @fig-correlaciones-subdimensiones se muestra que ambas subdimensiones tienen una correlación de 0,63. Sin embargo, se debe considerar que esto solo respondería a una definición mínima de cohesión vertical, sin tomar en cuenta dimensiones de participación y justicia.


## Modelo incluyendo indicadores de la encuesta mundial de valores

Se incluyen indicadores de participación y justicia de la Encuesta Mundial de Valores. Para participación se incluyen indicadores de participación en protestas, huelgas y firmar peticiones. Para justicia se incluyen indicadores sobre la importancia de la igualdad de ingresos y del trabajo duro. 

<!-- ```{r} -->

<!-- subset <- datos %>% -->
<!--   ungroup() %>% -->
<!--   select(c("confianza_congreso", -->
<!--            "confianza_poder_judicial", -->
<!--            "confianza_part_politicos_lapop", -->
<!--            "confianza_ejecutivo", -->
<!--            "apoyo_democracia", -->
<!--            "satisfaccion_democracia", -->
<!--            "firma_peticiones", -->
<!--            "protestas_pacificas", -->
<!--            "participacion_huelgas", -->
<!--            "igualdad_ingresos_wvs", -->
<!--            "trabajo_duro")) -->

<!-- chart.Correlation(subset) -->
<!-- ``` -->


```{r}

subset <- datos %>%
  ungroup() %>%
  select(c("confianza_congreso",
           "confianza_poder_judicial",
           "confianza_part_politicos_lapop",
           "confianza_ejecutivo",
           "apoyo_democracia",
           "satisfaccion_democracia",
           "firma_peticiones",
           "protestas_pacificas",
           "participacion_huelgas"))

chart.Correlation(subset)
```

```{r}
kmo_result <- KMO(subset)

# MSA individual por variable
msa_items <- kmo_result$MSAi

# Nombre de variables
variables <- names(msa_items)

# MSA overall
overall <- kmo_result$MSA

# Crear tabla
kmo_table <- tibble(
  Variable = c("KMO Overall", variables),
  MSA = c(round(overall, 3), round(msa_items, 3))
)

kable(kmo_table, caption = "KMO: índice general y por variable")


bartlett_result <- cortest.bartlett(subset)

bartlett_table <- tibble(
  Statistic = round(bartlett_result$chisq, 3),
  df = bartlett_result$df,
  p_value = round(bartlett_result$p.value, 3)
)

kable(bartlett_table, caption = "Test de esfericidad de Bartlett")

subset <- na.omit(subset)
```

KMO de 0,7 sugiere que los datos adecuados para un análisis factorial. 

```{r}
set.seed(231018) # Resultado reproducible

n_facts <- fa.parallel(subset, 
                       fm = 'ml', fa = 'fa')
```

```{r echo=F}
m2 <- fa(subset, nfactors = 2, 
   fm = "ml", rotate = "oblimin")

sjPlot::tab_fa(subset, nmbr.fctr = 2, method = "ml", rotation = "oblimin", show.comm = TRUE)
```

<!-- Firmar Peticiones es una variable compleja. Se prueba un nuevo modelo sin ellas.  -->

<!-- ```{r} -->

<!-- subset <- datos %>% -->
<!--   ungroup() %>% -->
<!--   select(c("confianza_congreso", -->
<!--            "confianza_poder_judicial", -->
<!--            "confianza_part_politicos_lapop", -->
<!--            "confianza_ejecutivo", -->
<!--            "apoyo_democracia", -->
<!--            "satisfaccion_democracia", -->
<!--            "protestas_pacificas", -->
<!--            "participacion_huelgas")) -->
<!-- ``` -->

<!-- ```{r echo=F} -->
<!-- m3 <- fa(subset, nfactors = 3,  -->
<!--    fm = "ml", rotate = "oblimin") -->

<!-- print(m3, cut = 0.4) -->
<!-- ``` -->

<!-- Se logra un modelo con buen ajuste que explica el 70% de la varianza. El factor 1 es confianza en instituciones, el factor 2 participación política y el factor 3 actitudes hacia la democracia.  -->

**Calcular puntajes**

```{r echo=F}
datos <- datos %>%
  group_by(wave,pais)%>%
  mutate(sub_confianza_inst_democracia = mean_na(mean_na(confianza_congreso,
           confianza_poder_judicial,
           confianza_part_politicos_lapop,
           confianza_ejecutivo,
           apoyo_democracia,
           satisfaccion_democracia)),
         sub_participacion= mean_na(mean_na(protestas_pacificas,
                                            participacion_huelgas,
                                            firma_peticiones)))


chart.Correlation(datos %>%
                    ungroup() %>%
                    # filter(pais!="Haiti") %>%
                    select(sub_confianza_inst_democracia,
                           sub_participacion))

```

Ni en la dimensión horizontal ni en la vertical, en este set de datos, la participación parece ser un factor ni una dimensión de cohesión social. 

## Modelo incluyendo indicador de justicia redistributiva de Latinobarometro

Se incluyó un indicador de Latinobarometro que pregunta sobre que tan justa se percibe la distribución de ingresos en el país. 

```{r}

subset <- datos %>%
  ungroup() %>%
  select(c("confianza_congreso",
           "confianza_poder_judicial",
           "confianza_part_politicos_lapop",
           "confianza_ejecutivo",
           "apoyo_democracia",
           "satisfaccion_democracia",
           "justicia_distribucion"))

chart.Correlation(subset)
```
```{r}
kmo_result <- KMO(subset)

# MSA individual por variable
msa_items <- kmo_result$MSAi

# Nombre de variables
variables <- names(msa_items)

# MSA overall
overall <- kmo_result$MSA

# Crear tabla
kmo_table <- tibble(
  Variable = c("KMO Overall", variables),
  MSA = c(round(overall, 3), round(msa_items, 3))
)

kable(kmo_table, caption = "KMO: índice general y por variable")


bartlett_result <- cortest.bartlett(subset)

bartlett_table <- tibble(
  Statistic = round(bartlett_result$chisq, 3),
  df = bartlett_result$df,
  p_value = round(bartlett_result$p.value, 3)
)

kable(bartlett_table, caption = "Test de esfericidad de Bartlett")
```

El test KMO y el de esfericidad de Bartlett indican que los datos son adecuados para un análisis factorial. 

```{r}
set.seed(231018) # Resultado reproducible

n_facts <- fa.parallel(subset, 
                       fm = 'ml', fa = 'fa')
```

```{r echo=F}
m4 <- fa(subset, nfactors = 3, 
   fm = "ml", rotate = "none")

sjPlot::tab_fa(subset, nmbr.fctr = 3, method = "ml", show.comm = TRUE)
```

Buen ajuste. Vamos a rotar para ver si hay una solución clara.

```{r echo=F}
m4_rot <- fa(subset, nfactors = 3, 
   fm = "ml", rotate = "oblimin")

sjPlot::tab_fa(subset, nmbr.fctr = 3, method = "ml", rotation = "oblimin", show.comm = TRUE)
```

Se mantienen los factores relacionados a instituciones y democracia. El nuevo indicador aparece como un tercer factor independiente que explica el 16% de la varianza total. 

**Calcular puntajes**

```{r echo=F}
# Calidad subdimensiones

calidad_year <- datos %>%
  as.data.frame %>%
  select(-c(pais, wave)) %>%
  mutate(across(everything(), ~ !is.na(.))) %>%
  as.data.frame() %>%
  mutate(
    sub_confianza_inst  = ifelse(rowSums(cbind(confianza_congreso,
                                                        confianza_part_politicos_lapop,
                                                        confianza_poder_judicial)) > 1, FALSE, TRUE),
    sub_democracia = ifelse(rowSums(cbind(apoyo_democracia, satisfaccion_democracia)) > 1, FALSE, TRUE),
    justicia_distribucion = ifelse(rowSums(cbind(justicia_distribucion)) > 0, FALSE, TRUE),
  ) %>%
  select(c("sub_confianza_inst",
           "sub_democracia",
           "justicia_distribucion")) %>%
  mutate(
    pais = datos$pais,
    wave = datos$wave
  ) %>%
  select(pais,wave,everything())


for(i in 1:nrow(datos)){
  # print(i)
  for(x in names(calidad_year)[3:5]){
    if(calidad_year[i,x]){
      datos[i,x] <- NA
    }
  }
}


datos <- datos %>%
  group_by(wave,pais)%>%
  mutate(sub_confianza_inst = mean_na(mean_na(confianza_congreso,
           confianza_poder_judicial,
           confianza_part_politicos_lapop)),
         sub_democracia = mean_na(mean_na(apoyo_democracia,
           satisfaccion_democracia)),
         sub_participacion= mean_na(mean_na(protestas_pacificas,
                                            participacion_huelgas)))


chart.Correlation(datos %>%
                    ungroup() %>%
                    # filter(pais!="Haiti") %>%
                    select(sub_confianza_inst, sub_democracia, justicia_distribucion))

```

El indicador muestra correlaciones moderadas con los indicadores de democracia y confianza en las instituciones. 


```{r}

# Calcular indice de cohesión vertical

calidad_year <- datos %>%
  as.data.frame %>%
  select(-c(pais, wave)) %>%
  mutate(across(everything(), ~ !is.na(.))) %>%
  as.data.frame() %>%
  mutate(
   cohesion_vertical = ifelse(rowSums(cbind(sub_confianza_inst, sub_democracia, justicia_distribucion)) > 1, FALSE, TRUE)) %>%
  select(c(cohesion_vertical)) %>%
  mutate(
    pais = datos$pais,
    wave = datos$wave
  ) %>%
  select(pais,wave,everything())


for(i in 1:nrow(datos)){
  # print(i)
  for(x in names(calidad_year)[3]){
    if(calidad_year[i,x]){
      datos[i,x] <- NA
    }
  }
}


datos <- datos %>%
  group_by(wave,pais)%>%
  mutate(cohesion_vertical = mean_na(mean_na(sub_confianza_inst,
                                             sub_democracia,
                                             justicia_distribucion)))

save(datos, file="input/data/cohesion_vertical.RData")

```

## Propuesta final

Finalmente, considerando los análisis previos, proponemos utilizar tres subdimensiones para medir cohesión vertical:

- Confianza en instituciones: Medida a partir de las variables de confianza en el congreso, el poder judicial y los partidos políticos

- Actitudes hacia la democracia: Medida a partir de las variables de Apoyo a la democracia y de satisfacción con la democracia

- Justicia distributiva: Medida a partir de la variable que pregunta qué tan justa se percibe la distribución de ingresos en el país

```{r}
chart.Correlation(datos %>%
                    ungroup() %>%
                    # filter(pais!="Haiti") %>%
                    select(sub_confianza_inst, sub_democracia, justicia_distribucion))
```