# Cohesión General

Como propuesta de medición, en este apartado se intenta elaborar un resumen de ambas dimensiones (horizontal y vertical) que permita dar a conocer la relación existente entre las subdimensiones y sus indicadores. La @fig-correlaciones-general muestra la correlación enre estas subdimensiones.

```{r Carga de librerías, include=FALSE}

rm(list = ls())

# Carga de librerías
if (!require("pacman")) install.packages("pacman")
pacman::p_load(tidyverse, summarytools, PerformanceAnalytics, psych, lavaan, kableExtra)

# Configuraciones
options(scipen=999)
st_options(lang='es')
options(OutDec=",")

# 3. Funcióm media sin NAs
## Descripción:
## Simple función que omite el agumento de rm.na=TRUE.
# Argumentos:
## ... = Valores a promediar.
mean_na <- function(...) {
  mean_result <- mean(c(...), na.rm = TRUE)
  if (is.nan(mean_result)) {
    mean_result <- NA
  }
  return(mean_result)
}

load("input/data/cohesion_horizontal.Rdata")
cohesion_horizontal <- datos

load("input/data/cohesion_vertical.Rdata")
cohesion_vertical <- datos

datos <- merge(cohesion_vertical, cohesion_horizontal, by=c("pais", "wave"), all= TRUE)
```

```{r}
#| label: fig-correlaciones-general
#| fig-cap: "Correlaciones subdimensiones de confianza instituciones, democracia, justicia distributiva, confianza social y seguridad"
#| echo: false
#| results: asis

subset <- datos %>% select(sub_confianza_inst,
                           sub_democracia,
                           justicia_distribucion,
                           sub_confianza,
                           sub_seguridad)

chart.Correlation(subset %>%
                    ungroup())
```

El test KMO (general=0.7) y el test de esfericidad de Bartlett muestran que en general existe un buen ajuste en los datos.

```{r}
kmo_result <- KMO(subset)

# MSA individual por variable
msa_items <- kmo_result$MSAi

# Nombre de variables
variables <- names(msa_items)

# MSA overall
overall <- kmo_result$MSA

# Crear tabla
kmo_table <- tibble(
  Variable = c("KMO Overall", variables),
  MSA = c(round(overall, 3), round(msa_items, 3))
)

kable(kmo_table, caption = "KMO: índice general y por variable")


bartlett_result <- cortest.bartlett(subset)

bartlett_table <- tibble(
  Statistic = round(bartlett_result$chisq, 3),
  df = bartlett_result$df,
  p_value = round(bartlett_result$p.value, 3)
)

kable(bartlett_table, caption = "Test de esfericidad de Bartlett")
```


```{r}
set.seed(231018) # Resultado reproducible

n_facts <- fa.parallel(subset, 
                       fm = 'ml', fa = 'fa')
```

El análisis paralelo sugiere la existencia de dos factores.

```{r echo=F}
m1 <- fa(subset, nfactors = 2, 
   fm = "ml", rotate = "none")

sjPlot::tab_fa(subset, nmbr.fctr = 2, method = "ml", show.comm = TRUE)
```

El AFE muestra dos factores con las subdimensiones adecuadas para las dimensiones horizontal y verticual.

```{r echo=F}
m1_rot <- fa(subset, nfactors = 2, 
   fm = "ml", rotate = "oblimin")

sjPlot::tab_fa(subset, nmbr.fctr = 2, method = "ml", rotation = "oblimin", show.comm = TRUE)
```

Luego de rotar la estimación del AFE, el ajuste mejora.

```{r}
calidad_year <- datos %>%
  as.data.frame %>%
  select(-c(pais, wave)) %>%
  mutate(across(everything(), ~ !is.na(.))) %>%
  as.data.frame() %>%
  mutate(
    cohesion_general   = ifelse(rowSums(cbind(cohesion_vertical,
                                              cohesion_horizontal)) > 1, FALSE, TRUE)) %>%
  select(c(cohesion_general)) %>%
  mutate(
    pais = datos$pais,
    wave = datos$wave
  ) %>%
  select(pais,wave,everything())

columnas_objetivo <- c("cohesion_general")  # Agrega más si lo deseas
for(i in 1:nrow(datos)) {
  if (isTRUE(calidad_year$cohesion_general[i])) {
    datos[i, columnas_objetivo] <- NA
  }
}
```


```{r}
#| label: fig-correlacion-general
#| fig-cap: "Correlación entre Dimensión Horizontal y Dimensión Vertical"

chart.Correlation(datos %>%
                    ungroup() %>%
                    # filter(pais!="Haiti") %>%
                    select(cohesion_vertical,
                           cohesion_horizontal))
```

Finalmente, la @fig-correlacion-general muestra la asociación entre ambas dimensiones. Esta correlación es alta y es significativa (r=0.61; p<0.001). Esto da cuenta de que, en general, ambas dimensiones de la cohesión social varían de la misma forma.

```{r}
datos <- datos %>%
  group_by(wave,pais)%>%
  mutate(cohesion_general = mean_na(mean_na(cohesion_vertical,
                                            cohesion_horizontal)))

save(datos, file="input/data/cohesion_merge.RData")
```